【裁判字號】    90,台上,4065
【裁判日期】    900705
【裁判案由】    違反毒品危害防制條例
【裁判全文】
最高法院刑事判決                                九十年度台上字第四○六五號
    上  訴  人  甲○○
右上訴人因違反毒品危害防制條例案件，不服台灣高等法院中華民國九十年三月二十
八日第二審更審判決（九十年度重上更(四)字第二二號，起訴案號：台灣板橋地方法院
檢察署八十七年度偵字第一二七三二號），提起上訴，本院判決如左：
    主  文
原判決撤銷，發回台灣高等法院。
    理  由
本件原判決認定上訴人甲○○因在澳門賭博積欠賭債，為償債竟與綽號阿明之不詳年
籍成年男子共同基於運輸與販賣第一級毒品海洛因之犯意聯絡，上訴人應允阿明要求
，以貼布貼在腹部方式夾帶兩大包海洛因自澳門搭機入境台灣，每包佣金新台幣（下
同）十萬元代價，台灣如有人要向阿明買海洛因，阿明即打呼叫器予上訴人，上訴人
則依阿明指示送至指定地點，雙方約定後，上訴人即將阿明所交付之兩大包海洛因，
以前開方式於民國八十七年五月二十三日搭乘澳門航空公司編號ＮＸ六○八號班機自
澳門夾帶來台，於同日二十一時五十一分許飛抵桃園中正國際機場將海洛因運輸入境
後，隨即將上開海洛因置於其台北縣永和市○○路三十八號二樓其租屋處。八十七年
六月二十日上午八時許，上訴人因認識之李恩羅向其購買海洛因，乃將海洛因以電子
秤及夾鍊袋分裝成二小包（警方初步秤重為毛重約七十五點二公克、淨重約七十二點
八公克），依約攜至台北縣永和市○○路一五一號前，欲以十三萬元之價格販賣李恩
羅。迨李恩羅前來，尚未取得海洛因之際，即為警當場查獲，並扣得該二小包海洛因
，復循線於同日上午八時三十分許，至上訴人前開租屋處起出其餘夾帶入境已分裝之
海洛因四包（以上海洛因共陸包，法務部調查局鑑定結果為淨重共捌佰捌拾柒點肆公
克、包裝重參拾玖點伍捌公克、純度百分之參拾參點玖陸，純質淨重貳佰玖拾柒點玖
柒公克，警方查獲時之初步秤重報告書載毛重九○三點二公克、淨重八八○點二公克
）、其所有供販賣海洛因所用之夾鍊袋八只及電子秤一台（查扣清單雖載為磅秤但實
為電子秤，相關筆錄或載稱磅秤）等情。因而撤銷第一審論處上訴人共同運輸第一級
毒品罪刑之判決，改判論處上訴人販賣第一級毒品罪刑，固非無見。
惟查：(一)、科刑之判決書，對於犯罪事實必須詳加認定，然後於理由內敘明其認定犯
罪事實所憑之證據及其認定之理由，方足以資論罪科刑，其所載事實理由與其所宣告
之主文，尤必相互一致，否則其判決即難謂非違法。原判決事實欄認定記載上訴人與
綽號阿明之男子共同基於運輸與販賣第一級毒品海洛因之犯意聯絡，由上訴人將阿明
所交付之兩大包海洛因，以貼布貼在腹部方式，由澳門搭機夾帶入境台灣後，置於其
台北縣永和市之家中，嗣因上訴人認識之李恩羅向其購買海洛因，上訴人乃分裝兩小
包，依約攜至永和市○○路一五一號前，欲以十三萬元之價格販賣予李恩羅。迨李恩
羅前來，尚未取得海洛因之際，即為警當場查獲等情。惟對於當時雙方毒品之買賣已
否成交？上訴人是否已著手於販賣行為或僅止於意圖販賣？而此部分行為與上訴人先
前與綽號阿明之男子共同基於意圖販賣而輸入第一級毒品海洛因之犯行間之關係如何
？均未明瞭，凡此攸關上訴人成立何項罪名之認定。原判決未於事實欄內為明確之認
定記載，已不足為適用法律論以單獨販賣第一級毒品既遂罪之依據。原審未詳予剖析
釐清，並於判決內論述明白，遽論處上訴人販賣第一級毒品罪刑，尚嫌速斷，並有理
由不備之可議。(二)、科刑判決所認定之事實，與所採用之證據不相適合者，即屬證據
上之理由矛盾。原判決理由二(四)之７說明採卷附法務部調查局八十七年七月二十四日
陸字第八七一六三○七六號鑑定通知書（編號：000000000）為認定扣案
上訴人夾帶入境之第一級毒品海洛因淨重為捌佰捌拾柒點肆公克之依據，並據以宣告
沒收，核與該鑑定通知書記載扣案之海洛因淨重為八百七十七點四零公克之卷內證據
資料不盡相符，難謂無證據上理由矛盾之可議。(三)、有罪判決書之事實一欄，為判斷
其適用法令當否之準據，法院應將依職權認定與論罪科刑有關之事實，翔實記載，然
後於理由內逐一說明其憑以認定之證據，並使事實認定與理由說明，互相適合，方為
合法。倘若事實認定與理由說明，不相一致，或事實或理由欄內之記載，前後齟齬，
按諸刑事訴訟法第三百七十九條第十四款後段規定，均屬判決理由矛盾之當然違背法
令。原判決理由三謂上訴人自澳門運輸海洛因入境之行為，係犯「毒品危害防制條例
第四條第一項之運輸第一級毒品罪及懲治走私條例第二條第一項之私運管制物品進口
罪。」；又謂因毒品危害防制條例於八十七年五月二十日修正公布，同年月二十二日
施行，上訴人此部分所為，係犯「毒品危害防制條例第四條第一項之販賣第一級毒品
罪及懲治走私條例第三條第三項第一項之銷售私運管制物品進口未遂罪。」其持有毒
品之低度行為，應為販賣之高度行為所吸收，不另論罪云云。此部分對於上訴人前開
犯行所成立罪名之論述說明，前後齟齬，亦有可議。(四)、刑事訴訟法第九十五條第一
款規定「訊問被告應先告知犯罪嫌疑及所犯所有罪名；罪名經告知後，認為應變更者
，應再告知。」，乃犯罪嫌疑人及被告在刑事訴訟程序上受告知及聽聞之權利，為行
使防禦權之基本前提，旨在使犯罪嫌疑人及被告能充分行使防禦權，以維審判程序之
公平。其所謂「犯罪嫌疑及所犯所有罪名」，除起訴書所記載之犯罪事實及所犯法條
外，自包含依刑事訴訟法第二百六十七條規定起訴效力所及而擴張之犯罪事實及罪名
，暨依同法第三百條規定變更起訴法條後之新罪名。法院就此等新增或變更之罪名，
應於審判期日踐行上開告知之程序，使被告知悉而充分行使其防禦權，始能避免突襲
性裁判，而確保其權益；否則，如僅就原起訴之犯罪事實及罪名調查、辯論終結後，
擅自擴及起訴書所記載者以外之犯罪事實而為判決，就此等未經告知之犯罪事實及新
罪名而言，無異剝奪被告之正當法律程序之保障，其判決當然為違背法令。原審於訊
問上訴人時僅告知起訴書所載及第一審判決所認定觸犯之運輸毒品、販賣毒品及私運
管制物品進口罪名，而未告知原判決認另涉犯之銷售走私物品未遂罪名，並命其就該
罪名辯論（原審法院重上更(四)字卷第一五七、二二二、二三五頁），所踐行之訴訟程
序，難謂適法。上訴意旨指摘原判決不當，尚非全無理由，應認仍有撤銷發回更審之
原因。又上訴人稱其雖持有我國護照，但原為香港之廣東人，聽講國語之能力不佳，
於歷次偵審中未使用通譯傳譯即進行訊問，因語言障礙產生諸多誤會，影響其防禦權
之行使云云。案關重典，更審時宜併注意及之，期成信讞。
據上論結，應依刑事訴訟法第三百九十七條、第四百零一條，判決如主文。
中      華      民      國     九十     年      七      月      五      日
                              最高法院刑事第四庭
                                  審判長法官  董  明  霈
                                        法官  丁  錦  清
                                        法官  林  茂  雄
                                        法官  王  居  財
                                        法官  張  祺  祥
      右正本證明與原本無異
                                              書  記  官
中      華      民      國     九十     年      七      月      十      日


司法院資訊處製作；財團法人民間司法改革基金會備份。
